【裁判字號】    98,訴,274
【裁判日期】    980622
【裁判案由】    撤銷贈與
【裁判全文】
臺灣新竹地方法院民事判決               98年度訴字第274號
原      告  乙○○
                        樓
訴訟代理人  甲○○
被      告  丙○○
訴訟代理人  黃金源律師
上列當事人間撤銷贈與事件，本院於民國98年5月22日辯論終結
，判決如下：
    主  文
原告之訴駁回。
訴訟費用由原告負擔。
    事實及理由
壹、原告方面：
一、民國96年6月期間，原告委託訴外人徐月麗將其所有坐落於
    新竹縣寶山鄉○○段沙湖壢小段147-12地號、821-7地號、
    821-23地號土地及同段37建號建物即門牌號碼新竹縣寶山鄉
    ○○路118號之房屋（下稱系爭房地），贈與被告應有部分
    各4分之1，由原告將私章及印鑑證明交由被告辦理贈與移轉
    登記。詎料被告與徐月麗竟將系爭房地移轉原因不實登記為
    買賣，且被告嗣後不顧原告係重度殘障、中風腦溢血，竟於
    96年6月27日侵占原告存於臺灣中小企業銀行竹東分行（下
    稱臺灣中小企銀）內之生活及醫療費用新臺幣（下同）
    1,008,423元，使原告生活陷於困頓，對原告為故意侵害行
    為，爰依民法第416條第1項第1款撤銷兩造間之贈與行為。
二、系爭房地係兩造之父林榮輝感念原告多年之陪伴及照顧而贈
    與原告，非被告所稱原告私自以買賣方式將系爭房地登記於
    自己名下。原告於95年12月間因中風而肢體癱瘓，被告及其
    餘兄弟林正裕、林正樑見原告病重，要求將系爭房地贈與每
    人一份，原告應渠等要求，將系爭房地贈與被告及其餘兄弟
    林正裕、林正樑各4分之1，被告既未給付買賣價金與原告，
    兩造間就系爭房地自無買賣關係存在。原告重病在身，任何
    人均可執原告之手簽任何字樣，被告提出之土地買賣所有權
    移轉契約書上原告簽名，應非原告親簽。故被告尚無從依該
    土地買賣所有權移轉契約書上原告之簽名，即認兩造間就系
    爭房地之移轉登記係基於買賣關係。
三、被告辯稱原告存在臺灣中小企銀帳戶內之1,008,423元，乃
    兩造之父林榮輝變賣祖產所得款項之剩餘，前以原告帳戶保
    管，原告至台北與原告訴訟代理人共同居住前，親自於96年
    6月27日協同被告至臺灣中小企銀領款，並轉帳至被告名下
    ，以該資金供照顧兩造之父林榮輝云云。惟查，被告就此，
    並未提出任何證據以資佐證，且林榮輝生前於新竹縣寶山鄉
    農會有老人年金提撥帳戶，死後其帳戶內尚有200,000元，
    並留有農地1筆予兩造及其兄弟姐妹，農保之喪葬補助款亦
    已由被告領取林榮輝帳戶內之153,000元，並向新竹縣寶山
    鄉農會申請由勞工保險局受託業務處給付，林榮輝之喪葬費
    用本無匱乏，故被告抗辯兩造簽訂系爭房地買賣契約，以被
    告負擔支出林榮輝之生活費及撫養費作為對價，並非真實。
四、被告前於96年6月26日曾利用原告因中風無法親自領款，並
    將存摺、印章交付被告保管之便，將自原告萬泰商業行竹科
    分行帳戶內提領之890,000元侵占入己，經原告發覺，曾提
    起侵占告訴，嗣後因念及親情而撤回告訴。詎被告竟仍於96
    年6月27日至臺灣中小企銀領取系爭1,008,423元，毫不顧念
    原告身體癱瘓，亟須大量之醫療費用，對原告為故意侵害，
    原告自得撤銷贈與，訴請返還系爭房地。
五、並聲明：被告應將坐落新竹縣寶山鄉○○段沙湖壢小段147-
    12地號、821-7地號、821-23地號土地及同段37建號建物，
    於96年9月7日以買賣為原因，所為權利範圍4分之1之所有權
    移轉登記予以塗銷。
貳、被告方面：
一、系爭房地原屬林榮輝所有，92年間原告私自以買賣方式將系
    爭房地登記於其名下，嗣後因被告及林正裕、林正樑均表明
    無法接受，兩造、林正裕及林正樑遂於96年7 月4 日起至同
    年9 月7 日期間，於徐月麗位於新竹縣竹東鎮○○○路124
    巷6 號之事務所，多次就原告前開移轉系爭房地所有權至自
    己名下行為發生爭吵。經兩造、林正裕及林正樑協議，被告
    將其為原告保管之890,000 元返還原告，並負擔兩造之父林
    榮輝之生活費及撫養費、負責按期繳納以系爭房地向新竹縣
    寶山鄉農會抵押貸款之本息，故96年7 月4 日原告委託徐月
    麗，以買賣為原因，將系爭房地移轉登記為兩造、林正裕及
    林正樑應有部分各4 分之1 。兩造間就系爭土地移轉登記之
    原因，確屬買賣契約，非原告所謂贈與契約。
二、原告存於臺灣中小企銀原告戶名內之1,008,423元，實乃林
    榮輝變賣祖產所得款項之剩餘款，因原告即將北上與看護即
    原告訴訟代理人共同生活，故於96年6 月27日會同被告及兩
    造姊妹林秋梅、林瑞雲等人，至臺灣中小企銀竹東分行，共
    同將原告為林榮輝所保管之前開款項，轉帳至臺灣中小企銀
    被告之帳戶內，將款項移交給被告。前開款項，被告均用以
    支付林榮輝生前所交代用途或其過世後之喪葬費用上，故被
    告並未對原告為故意侵害之行為，原告主張依據民法第416
    條第1 項第1 款之規定撤銷贈與，顯無理由。
三、答辯聲明：請求駁回原告之訴。如受不利之判決，願供擔保
    請准宣告免為假執行。
、法院之判斷：
一、兩造不爭執之事項：
(一)兩造係兄弟，原告於95年12月間因腦內出血，左側肢體癱瘓
    ，需人照料。
(二)兩造曾於96年6月27日與兩造姊妹林秋梅、林瑞雲及林秋梅
    之子何榮淇同至臺灣中小企銀竹東分行，將原告設於該行帳
    戶內之1,008,423元轉入被告帳戶。
(三)原告及其訴訟代理人曾於96年8月17日出具「四兄弟擁有房
    屋座落寶山鄉○○路118號壹棟含基地座落寶山鄉○○段沙
    湖壢小段147-12、821-7、821-23，本人在所有權人丙○○
    、林正裕、林正樑決議下，對於出售總價，不得異議。」內
    容之同意書。
(四)系爭房地於96年9月7日辦畢所有權移轉登記與被告，移轉範
    圍為所有權各4分之1，原因發生日期分別為96年7月24日、
    96年7月4日，移轉登記原因為買賣。
二、經行爭點整理程序，兩造同意以（一）兩造間於96年9月7日
    就系爭房地應有部份各4分之1之移轉登記行為，係基於買賣
    契約或贈與契約？（二）倘兩造間成立贈與契約，被告對原
    告有無不法侵害之行為？原告得否因被告於96年6月27日自
    原告於臺灣中小企銀帳戶中轉帳1,008,423元至同行被告帳
    戶，即撤銷贈與請求塗銷系爭房地之所有權移轉登記？為
    本件爭點，不再主張其餘爭點。
三、兩造間於96年9月7日就系爭房地應有部份各4分之1之移轉登
    記行為，係基於買賣契約或贈與契約之爭點部分：
(一)依兩造所不爭執真正之同意書內容「四兄弟擁有房屋座落寶
    山鄉○○路118號壹棟含基地座落寶山鄉○○段沙湖壢小段
    147-12、821-7、821-23，本人在所有權人丙○○、林正裕
    、林正樑決議下，對於出售總價，不得異議。」觀之，原告
    及其訴訟代理人對於系爭房地之出售總價，於立同意書後，
    即不得再行異議，足見兩造就系爭房地移轉之原因關係為買
    賣應有所認識，否則原告及其訴訟代理人當無出具「對於出
    售總價不得異議」內容之同意書之理。此由原告於系爭土地
    買賣所有權移轉契約書上簽名，而未質疑何以未用贈與辦理
    移轉，亦可知悉兩造間就系爭土地之移轉登記原因確係買賣
    關係。原告雖主張該契約書上之簽名非真正，惟就此並未提
    出任何事證以為證明，自難謂其此部分主張為可採。
(二)依承辦兩造移轉登記業務之代書即證人徐月麗到場具結證稱
    ：「（96年7月4日兩造係以買賣或贈與方式移轉147-12 、
    821-7、821-23地號土地及其上房屋？）有，是以買賣方式
    移轉，因為兩造說的不是無償。當時是4個人，有人說要過
    戶，期間說要過戶給爸爸，又說要過戶給三兄弟，兩個月都
    有在討論，之後確定要過戶給兄弟，4個人聯名，中間都有
    在談。（如係買賣，對價為何？）對價沒有在我們辦公室作
    成私契，但有談到爸爸的撫養問題、家產分配及現金的分配
    等等，所以我們才勾買賣。且房子有貸款，協議之中有一項
    說由被告丙○○償還貸款。」等語可知，被告丙○○應負責
    繳納系爭房地上新竹縣寶山鄉農會所設定之最高限額1,200,
    000元之抵押權所擔保之債務。故兩造間就系爭房地辦理移
    轉登記之原因，應係有償之買賣，而非無償之贈與。
(三)原告主張被告曾以書狀表示及當庭承認兩造間就系爭土地之
    移轉登記係出於贈與，且兩造間並無金錢往來，故主張兩造
    間就系爭房地之移轉原因係贈與，而非買賣。惟查，被告係
    一不諳法律之人，其先前委託他人所撰書狀引用之法律關係
    是否正確，其無由判斷，此由其到庭對於法官詢問：「當時
    為何以買賣關係作移轉，答稱：「沒有。要問代書才知道。
    」、「買賣及贈與我分不清楚。」等語，即可知之，尚難以
    被告於訴訟上所為上開陳述，即認其自認兩造間就系爭房地
    移轉之原因關係為贈與。另兩造間雖未就系爭房地之移轉為
    價金之支付，惟被告業已負擔系爭房地之抵押債務，原告因
    而免除此部分義務，雖未實際受領買賣價金，惟其支付貸款
    之義務業已免除，仍屬受有對價。自無從以兩造未再有買賣
    價金之支付，即認系爭房地之移轉登記原因係出於無償之贈
    與。原告此部分主張，並非可採。
(四)由上可知，本件兩造間就系爭房地之移轉登記原因應係買賣
    而非原告所主張之贈與。
四、倘兩造間成立贈與契約，被告對原告有無不法侵害之行為？
    原告得否因被告於96年6月27日自原告於臺灣中小企銀帳戶
    中轉帳1,008,423元至同行被告帳戶，即撤銷贈與請求塗銷
    系爭房地之所有權移轉登記部分：
(一)如前所述，兩造間系爭房地之移轉登記原因為買賣，並非贈
    與，原告依民法第416條規定撤銷贈與，訴請被告將系爭房
    地應有部分各4分之1移轉返還與原告，自非有據。
(二)兩造於96年6月27日與姊妹林瑞雲、林月梅及林月梅之子何
    榮淇同往臺灣中小企業銀行竹東分行，原告於領取1,008,
    423元取款憑條上除簽名外，尚有捺印（卷第10頁），應認
    原告對於該款之領取，知悉且同意。另經兩造之妹林瑞雲到
    庭證稱：「（法官問：聲請人台灣企銀竹東分行之款項1,00
    8,423元，性質為何？）之前是我爸爸的錢都是我哥哥（按
    指原告）保管，因為聲請人要去台北之前，要把錢過戶給我
    二哥（按指被告），因為是我二哥要撫養爸爸，我是當天才
    知道我爸爸剩那些錢。」、「因為我哥哥要上去，所以把錢
    過戶給我二哥。是乙○○找被告丙○○一起去，共有5個人
    一起去，是兩造、我、二姐及二姐的兒子。辦過戶，把大哥
    的錢轉帳到二哥，填領款單之後轉帳，大哥說是老人家的錢
    ，不敢把錢帶走。」、「（法官問：取款憑條是否乙○○親
    自簽名？）對。是乙○○自己簽的，因為當天下毛毛雨，二
    姐及二姐的兒子載乙○○去竹東分行，我們同車一起去，行
    員因為乙○○行動不便，行員還主動出來服務。我們沒有強
    迫乙○○簽名，是乙○○同意...。」等語明確，足見系爭
    1,008,423元，確係經原告同意，且自行於取款憑條上簽名
    ，始移轉至被告名下，尚難謂被告對原告有何不法侵害。
五、綜上所述，本件兩造間就系爭房地之移轉登記原因既係買賣
    ，並非贈與，且被告於96年6月27日會同原告至臺灣中小企
    銀將原告帳戶內之1,008,423元，確係經原告同意，並非對
    原告為不法侵害，原告依民法第416條第1項第1款事由撤銷
    贈與，並訴請被告將系爭房地所有權各4分之1移轉至原告名
    下，即乏依據，無從准許，應予駁回。
六、本件為判決基礎之法律關係已臻明確，兩造其餘攻擊防禦方
    法及所為舉證，經審酌後，均與判決結果不生影響，爰不一
    一論述。
七、結論：原告之訴為無理由，依民事訴訟法第78條，判決如主
    文。
中    華    民    國    98    年    6     月    22    日
                  民事第一庭    法  官  蔡孟芳
以上正本係照原本作成。
如對本判決上訴，須於判決送達後20日內向本院提出上訴狀。
中    華    民    國    98    年    6     月    22    日
                                書記官  李慧娟


司法院資訊處製作；財團法人民間司法改革基金會備份。
